【裁判字號】    92,簡上,53
【裁判日期】    920425
【裁判案由】    家暴（傷害）等
【裁判全文】
台灣基隆地方法院刑事判決                          九十二年度簡上字第五三號
    公  訴  人  台灣基隆地方法院檢察署檢察官
    上  訴  人  乙○○
    即  被  告
右上訴人即被告因傷害等案件，不服本院基隆簡易庭九十二年度基簡字第四五五號中
華民國九十二年五月九日所為第一審刑事簡易判決（偵查案號：九十二年度偵字第一
三二九號）提起上訴，本院管轄第二審之合議庭認為不宜為簡易判決處刑，經適用通
常程序審理並自為第一審判決如左：
    主      文
原判決撤銷。
乙○○傷害人之身體，處有拘役拾日；如易科罰金，以佰元折算壹日。
    事      實
壹、事實經過
一、本案事實
    乙○○於民國九十二年三月三十一日上午十時許，在其基隆市○○路二００巷三
    十五號之住處，因家中電話費增加四、五百元，係其妻甲○○不滿其母（婆婆）
    到家中居住，而打電話四處告狀所致，竟基於傷害之犯意，以皮帶鞭打甲○○，
    乙○○又以雙手重力緊掐甲○○頸部，使之頸部淤傷二Ｘ一公分、左前臂淤傷三
    Ｘ０點五公分、右大腿條狀淤傷十Ｘ三公分。
貳、告訴乃論
    案經被害人甲○○訴由台灣基隆地方法院檢察署檢察官聲請簡易判決處刑。
    理      由
壹、程序問題
一、法律規定
    按檢察官聲請法院以簡易判決處刑之案件，法院認定之犯罪事實顯然與檢察官據
    以求處罪刑之事實不符，或法院於審理後，認應為無罪之諭知，或檢察官之請求
    顯有不當或顯失公平者，應適用通常程序審判之，刑事訴訟法第四百五十二條、
    第四百五十一條之一第四項但書第一款至第三款定有明文。又管轄第二審之地方
    法院合議庭受理簡易判決上訴案件，應依通常程序審理；其認案件有刑事訴訟法
    第四百五十二條之情形者，應撤銷原判決，逕依通常程序為第一審判決（法院辦
    理刑事訴訟簡易程序案件應行注意事項第十四條中段及後段參照）。
二、本案情形
    查本案檢察官聲請本院簡易庭逕以簡易判決處刑，然本院於審理中因發現本案有
    後述部分本應為無罪判決之情形，符合刑事訴訟法第四百五十二條之規定，參諸
    上開說明，自應撤銷原審簡易判決，並逕依通常程序而自為第一審判決。
貳、事實認定
    右揭事實業據被告乙○○坦承不諱，核與告訴人甲○○指訴之情節相符，並有驗
    傷診斷書影本三張在卷可資佐證，足見其自白與事實相符，可以採信，其犯行洵
    堪認定。
、法律適用
    核被告所為，係犯刑法第二百七十七條第一項之傷害罪。
肆、違憲審查
一、法益原則
    按刑事立法上之「法益原則」要求任何行為要加以犯罪化，必因其法益受到侵害
    或危險。蓋刑事立法之核心，在於其所保護之法益。刑法之任務，在於法益之保
    護。無法益保護，無刑法可言；亦即無法益受到侵害或危險，則無施以刑罰之必
    要。行為如未造成「法益侵害」或「法益危險」，則無將之犯罪化之必要。在法
    益侵害，為「實害犯」；在法益危險，為「危險犯」。再者，法益本身依其價值
    評價之強度，而呈現法益位階。生命、身體、自由、名譽、財產五者，按其順序
    ，而高低位階化。生命法益最高，其次身體法益，其次自由法益，其次名譽法益
    ，而財產法益最低。此五種傳統法益，稱之為「個人法益」。在個人法益以外之
    法益，即「超個人法益」或「一般法益」、「團體法益」、「整體法益」，亦必
    須其與個人法益具有關連性者，始得為刑法所保護之一般法益。所謂危險犯，亦
    即行為人之行為造成法益危險，尚未至法益侵害，亦立法予以犯罪化。以最高位
    階之生命法益言之，刑法之有預備殺人罪、預備放火罪、預備強盜罪、預備擄人
    勒贖罪，均因其行為已造成生命法益之危險；否則，各該罪即無設預備犯之必要
    。如係單純身體、自由、名譽、財產之法益危險行為，則未曾設預備犯而加以犯
    罪化。蓋法益之功能，在刑法上有二：一為決定刑罰必要性；二為使得處刑合理
    性。前者，有法益保護之必要性，始得加以犯罪化；後者，其法定刑之刑罰種類
    及其刑度輕重，必須與其所保護之法益具有相當性。有「入刑化」之必要時，始
    得賦予該刑種；具有相當性時，始得為該級刑度之訂定。申言之，必須與其法益
    位階為合理而相當之規範，以免產生不合理之法定刑。依前者，可以導出一基本
    刑事立法原則，即「無法益損害，即無刑罰」原則。否則，立法者任意行使其刑
    罰權之結果，勢必使得刑事法充斥無法益之犯罪。如此，隨意加以犯罪化，輕易
    動用刑罰，實與刑罰「最後手段原則」有違。依後者，其刑罰之賦予始合乎「罪
    責原則」，使其罪責與刑罰得以相適應而具有相當性，亦即立法上之「罪刑相當
    原則」。
二、關於傷害
    查本案之傷害罪，被告之行為所侵害者為個人身體法益，是為身體法益之實害犯
    。依上述法益位階之觀點，在侵害個人法益各罪中，身體法益之位階僅次於生命
    法益，而高於自由法益、名譽法益、財產法益。惟刑法第二百七十一條第一項侵
    害生命法益之殺人罪，其刑度為死刑、無期徒刑或十年以上有期徒刑；刑法第三
    百零二條第一項侵害自由法益之妨害自由罪，其刑度係五年以下有期徒刑、拘役
    或三百元以下罰金。刑法第三百二十條第一項侵害財產法益之竊盜罪，其刑度係
    五年以下有期徒刑、拘役或五百元以下罰金。而刑法第二百七十七條第一項侵害
    身體法益之傷害罪，其刑度止於三年以下有期徒刑、拘役或一千元以下罰金。其
    立法背景，係重財產法益而輕身體法益，違背刑法理論，不合刑法潮流，已然可
    見。由於時空背景不同，民國二十四年施行之現行刑法，其三十三條將有期徒刑
    之上限定為十五年，係以當時「人生平均年齡不過四十一、二齡」為其立法理由
    ；刑法各罪名之有期徒刑上下限，例如九十一年一月三十日修正公布前之刑法第
    三百二十八條之強盜罪，其法定刑為三年以上十年以下；刑法第二百十一條之偽
    造公文書罪，其法定刑為一年以上七年以下，亦均以此為其立法理由。然則，六
    十餘年後之今日已然不同，平均人壽將近八十歲，已近立法當時一倍；惟刑法並
    未配合修正刑度，歷年來只知制訂並修正罰金罰鍰提高標準條例，不知制訂「有
    期徒刑提高標準條例」，造成司法實務普遍性重罪輕判之必然結果。例如殺人未
    遂罪，最低必須判處有期徒刑五年，而傷害罪，最高竟不得超過有期徒刑三年，
    豈是合理？如此，造成嚴重傷害身體之罪，法官無從為罪刑相當之量刑。因此，
    本院認為廢除有期徒刑十五年之上限，並考慮制訂「有期徒刑提高標準條例」，
    加倍提高刑法分則各罪有期徒刑之上下限，法官才有妥適之量刑空間。在傷害罪
    ，其修正方式有二：其一，修正放寬刑法第十條第四款重傷之定義，不須至「毀
    敗」或「重大不治或難治」，始得稱為重傷；如其傷害重大，例如使人四肢骨折
    ，尚未毀敗，縱屬可治，並非難治，亦得列為重傷，而適用刑法第二百七十八條
    重傷罪之規定，處以五年以上十二年以下有期徒刑。其二，先行提高本刑至有期
    徒刑五年，使與自由法益及財產法益至少相當，以此為基準，再和其他罪名一樣
    ，適用「有期徒刑提高標準條例」，提高一倍，而修正為十年以下有期徒刑；如
    此，始足以涵蓋重大傷害之罪責，法官才能為罪刑相當之量刑，人民之身體法益
    才能得到有效之保障；至於刑法第二百八十七條關於傷害罪告訴乃論之規定，應
    予廢除，改為非告訴乃論，僅在法官認為傷害係「輕微」時，保留被害人之撤回
    權即可，併此說明之，並期立法院注意及之。
伍、刑罰裁量
一、刑罰理論
    按德國基本法第一條第一項規定：「人性尊嚴不可侵犯。尊重及保護人性尊嚴，
    乃所有國家權力機構之義務。」依據國民主權原理，國民是國家主人，其人性尊
    嚴不可侵犯。尊重及保護其人性尊嚴，實係行政、立法、司法機關之義務。因此
    ，刑事司法上之「罪刑相當原則」要求法官在量刑時，應依法益之位階，重所當
    重，輕所當輕，必使罪得其刑而刑當其罪；不得重罪而輕判，或輕罪而重判；期
    使責任與刑罰得以相適應，而具有相當性。地藏十輪經（第三卷）云：「若犯重
    罪，應重治罰；若犯中罪，應中治罰；若犯輕罪，應輕治罰；令其慚愧，懺悔所
    犯。」其此之謂也！蓋就刑罰之報應理論言之，刑罰係以其具有痛苦性之本質，
    來均衡具有不法本質之犯罪，藉以衡平行為人之罪責，使行為人得因責任抵償而
    贖罪，而社會正義得以實現義，是故強調「刑罰之輕重應與罪責之輕重成比例」
    。其報應之內容即為自由之剝奪，亦即有期徒刑之相加，而監獄即為執行報應之
    場所。再就特別預防理論言之，受刑人之犯罪係社會化過程之障礙，應使其在監
    執行，以接受再教育而求其再社會化。復就一般預防理論觀之，以對受刑人之施
    以刑罰，作為威嚇他人之手段，不過刑罰之附帶作用，並非其主要目的。
二、裁量重點
    為此，本院：１、審酌被告之品行、生活狀況、智識程度、犯罪之動機、目的、
    犯罪所生之危害、犯後之態度等一切情狀之後，２、再斟酌拘役並無教化功能，
    乃不具實益之刑罰種類，立法上以廢除為宜，以資符合自由刑單一化之要求；六
    月以下之短期自由刑，既難有教化作用，又易使受刑人感染惡習，除非被告有受
    其執行之特殊必要，否則尚無宣告之必要；如其宣告，應以緩刑或易科罰金而調
    和之等情，３、再考慮被告並未與被害人達成和解，賠償損失；惟被告是否應施
    予刑罰並使之入監獄執行，應依刑罰理論及刑事政策而加以考量，斟酌重點在於
    被告有無執行剝奪其自由，並施以監獄之教化，以使其再社會化之必要性，並非
    以其是否已經和解而為主要之判斷標準，４、並特別衡量被告毆打結婚十餘年之
    髮妻，其勒住頸部之行為乃危險行為，罪責非輕，惟被告並無前科，其素行尚佳
    ，有台灣高等法院被告全國前案紀錄表在卷可稽，告訴人又已到庭表示原諒被告
    等情，本院因而認為被告傷害部分之上訴雖無理由，然原判決既有後述伍部分之
    原因，自應由本院撤銷改判，量處如主文所示之刑，以示儆懲，並諭知易服勞役
    之折算標準，以期被告之自新。
三、不利益變更禁止原則
    由被告上訴或為被告之利益而上訴者，第二審法院不得諭知較重於原審判決之刑
    ，刑事訴訟法第三百七十條定有明文。本院管轄第管轄第二審之合議庭認為不宜
    為簡易判決處刑，經撤銷原判決，改適用通常程序審理，並自為第一審判決，已
    如前述；既係第一審判決，並非第二審判決，原不生該條「不利益變更禁止原則
    」之問題。惟就原審簡易判決而言，本院合議庭確係第二審，而本件又係被告上
    訴，為免引發爭論適用之爭論，並考量告訴人已經表示原諒被告一節，本院雖認
    為拘役並非合理之刑罰種類，然仍於改判時，援用原審簡易判決傷害部分之量刑
    ，併予指明。
四、不予緩刑
    被告雖以其已和告訴人達成和解為由，請求諭知緩刑云云，告訴人亦以其已原諒
    被告為詞，請求宣告被告緩刑云云，然查：依告訴狀所指，被告十餘年婚姻生活
    中，皆有暴力傾向，若諭知緩刑，即難達其警惕效果，本院斟酌結果，認為不宜
    宣告緩刑，併此說明之。
五、不予沒收
    被告用以實行傷害之皮帶一條，固為被告所有，惟並未扣案，且刑法第三十八條
    第一項之沒收，係裁量沒收，並非義務沒收，本院衡諸比例原則，認為皮帶一條
    並非專供傷害所用，且無特殊危險性存在，既未扣案，又不具沒收可能性，不予
    宣告沒收。
陸、無罪部分（不另無罪諭知部分）
一、公訴意旨
    公訴意旨即檢察官原聲請簡易判決處刑意旨略以：被告以雙手重力緊掐告訴人頸
    部時，一面恐嚇說：「我今天就要失手勒死你！你再敢叫，我就打死你，殺你全
    家。」使告訴人心生畏懼，致生危害於安全，因認被告此部分另犯刑法第三百零
    五條之恐嚇罪嫌云云。
二、無罪理由
    經查：被告之傷害行為係實害行為，被訴恐嚇行為係危險行為。在被告實行傷害
    行為之前後過程中，縱有「勒死你」、「打死你」或「殺你全家」等言詞，亦屬
    傷害行為之助勢行為，基於實害犯吸收危險犯之原則，既依傷害罪論處，即不得
    將其言詞恐嚇之危險行為獨立評價，再論以恐嚇之罪責。
三、不另諭知無罪
    此部分原應為無罪之諭知，惟因此部分與傷害罪部分，自其形式上觀之，為實害
    行為吸收危險行為之吸收關係，而公訴人認為兩者有方法、結果之牽連關係，為
    裁判上一罪，傷害部分既為有罪判決，此部分爰不另為無罪之諭知，併此說明之
    。
柒、撤銷理由
    原審簡易判決對被告論罪科刑，固非無見，惟因下列理由，本院認為被告此部分
    之上訴為有理由，應予撤銷改判如前所述：
一、恐嚇部分
    聲請簡易判決處刑意旨所稱：被告在傷害告訴人時，一面恐嚇告訴人說：「我今
    天就要失手勒死你！你再敢叫，我就打死你，殺你全家。」使告訴人心生畏懼，
    致生危害於安全云云，並非犯罪事實，不應列入犯罪事實欄敘述，蓋傷害為實害
    行為，恐嚇為危險行為，被告實行傷害行為之前後過程中，縱有「勒死你」、「
    打死你」或「殺你全家」等言詞，亦屬傷害行為之助勢行為，基於實害犯吸收危
    險犯之原則，既依傷害罪論處，即不得將其言詞恐嚇之危險行為獨立評價，再論
    以恐嚇之罪責，已如前述。惟原審簡易判決將此部分論以恐嚇罪，而與傷害罪論
    以數罪併罰，尚有未洽。
二、傷害部分
    原審簡易判決並未就告訴人之傷勢內容詳加敘述，俾便作為量刑之參考基準，稍
    欠仔細。
三、沒收部分
    被告用以實行傷害之皮帶一條，並未扣案，原可裁量不予沒收，惟原審簡易判決
    並未說明不予沒收之理由，稍欠周延。
捌、據上論斷
    應依刑事訴訟法第四百五十五條之一第一項、第三項、第四百五十二條、第三百
    六十九條第一項前段、第三百六十四條、第二百九十九條第一項前段、刑法第二
    百七十七條第一項、第四十二第二項、罰金罰鍰提高標準條例第一條前段、第二
    條，判決如主文。
本案經檢察官張長樹到庭執行職務。
中      華      民      國    九十二    年      九      月    二十二    日
                                    台灣基隆地方法院刑事第五庭
                                      審判長法  官  陳  志  祥
                                            法  官  齊      潔
                                            法  官  王  慧  惠
右正本證明與原本無異。
如不服本判決，應於收受送達後十日內，向本院提出上訴狀，敘述上訴之理由，上訴
於台灣高等法院，並應按他造當事人之人數附具繕本。
中      華      民      國    九十二    年      九      月    二十三    日
                                        書記官  盧  鏡  合
附錄論罪法條：
刑法第二百七十七條：
傷害人之身體或健康者，處三年以下有期徒刑、拘役或一千元以下罰金。
犯前項之罪因而致人於死者，處無期徒刑或七年以上有期徒刑；致重傷者，處三年以
上十年以下有期徒刑。
（罰金已經罰金罰鍰提高標準條例提高為十倍）
附件一：
臺灣基隆地方法院刑事簡易判決                    九十二年度基簡字第四五五號
    聲  請  人  臺灣基隆地方法院檢察署檢察官
    被      告  乙○○  男  四十一歲（民國○○年○月○○○日生）
                        住基隆市○○路二００巷三十五號
                        身分證統一編號：Ｃ一二七三五五四三號
右列被告因傷害（家庭暴力）等案件，經檢察官聲請以簡易判決處刑（九十二年度偵
字第一三二九號），本院判決如左：
    主  文
乙○○傷害人之身體，處拘役拾日，如易科罰金，以佰元折算壹日；又以加害生
命之事，恐嚇他人致生危害於安全，處拘役貳拾日，如易科罰金，以佰元折算壹日
。應執行拘役肆拾伍日，如易科罰金，以佰元折算壹日。
    事實及理由
一、本件犯罪事實、證據及應適用之法條，均引用檢察官聲請簡易判決處刑書之記載
    （如附件），並更正：被告乙○○所犯普通傷害罪及恐嚇罪間之犯意各別、行為
    互殊、構成要件迥異，應予分論併罰。
二、依刑事訴訟法第四百四十九條第一項、第四百五十四條第二項，刑法第二百七十
    七條第一項、第三百零五條、第四十一條第一項、第五十一條第六款，罰金罰鍰
    提高標準條例第一條前段、第二條，逕以簡易判決處刑如主文。
如不服本判決，應於判決送達後十日內，向本院提出上訴狀。
中      華      民      國    九十二    年      五      月      九      日
                                  臺灣基隆地方法院基隆簡易庭
                                      法  官  王  福  康
右正本證明與原本無異。
如不服本判決，應於判決送達後十日內，向本院提出上訴書狀，上訴於本院合議庭，
並按他造當事人之人數附具繕本。
                                      書記官  李  國  豪
中      華      民      國    九十二    年      五      月      九      日
【附錄論罪法條】
刑法第二百七十七條第一項：
    傷害人之身體或健康者，處三年以下有期徒刑，拘役或一千元以下罰金。
刑法第三百零五條：
    以加害生命、身體、自由、名譽、財產之事恐嚇他人，致生危害於安全者，處二
    年以下有期徒刑、拘役或三百元以下罰金。
附件二：
臺灣基隆地方法院檢察署檢察官聲請簡易判決處刑書  九十二年度偵字第一三二九號
    被      告  乙○○  男四十一歲（民國○○年○月○○○日生）
                        住基隆市○○路二００巷三十五號
                        身分證統一編號：Ｃ一二七三五五四三號
右被告因傷害等案件，業經偵查終結，認為宜以簡易判決處刑，茲敘述犯罪事實及證
據並所犯法條如左：
        犯罪事實
一、乙○○、甲○○二人係夫妻關係。乙○○於民國九十二年三月三十一日上午十時
    許，在基隆市○○路二００巷三十五號，因家中電話費增加四、五百元乃係甲○
    ○不滿婆婆到家中居住打電話四處告狀所致，竟基於傷害之犯意，以皮帶鞭打甲
    ○○，乙○○又以雙手重力緊掐甲○○頸部，一面恐嚇說：﹁我今天就要失手勒
    死你！你再敢叫，我就打死你，殺你全家。﹂致甲○○受有頸部挫傷及左前臂、
    右大腿、左上肢、右下肢等瘀傷之傷害，並致甲○○心生畏懼。
二、案經甲○○訴請偵辦。
        證據並所犯法條
一、訊據被告固不否認以皮帶鞭打告訴人甲○○，惟矢口否認有恐嚇之語，辯稱：伊
    僅說不要叫，小心我會失手勒死你云云。經查，前揭犯罪事實業據告訴人指訴綦
    詳，並有驗傷診斷書影本三張在卷可資佐證。被告所辯：「不要叫，小心我會失
    手勒死你」等語，無非避重就輕，推卸刑責之詞，不足採信，被告犯嫌應堪認定
    。
二、核被告乙○○所為，係犯刑法第二百七十七條第一項傷害及三百零五條恐嚇等罪
    嫌。被告所犯傷害罪與恐嚇罪間，有方法結果之牽連關係，請依刑法第五十五條
    之規定，從一重罪處斷。
三、依刑事訴訟法第四百五十一條第一項聲請逕以簡易判決處刑。
    此致
臺灣基隆地方法院基隆簡易庭
中      華      民      國    九十二    年      四      月    二十五    日
                                      檢  察  官    林  明  志
右正本證明與原本無異
中      華      民      國    九十二    年      五      月      二      日
                                      書  記  官    陳  東  城


司法院資訊處製作；財團法人民間司法改革基金會備份。
